ACORDAO-COMPLETO-2583090

ACÓRDÃO 931/2023 ATA 18/2023 - PLENÁRIO

VISTOS, relatados e discutidos os presentes autos, que tratam de auditoria com o objetivo de examinar a conformidade e a economicidade dos atos relacionados à realização das obras para instalação do segundo trecho do corredor exclusivo de ônibus entre as estações de metrô Lapa e Iguatemi, na modalidade BRT, em Salvador, no estado da Bahia,
ACORDAM os ministros do Tribunal de Contas da União, reunidos em sessão do Plenário, diante das razões expostas pelo relator e com fulcro no art. 169, inciso V, c/c o art. 250, inciso I, do Regimento Interno, em
9.1. dar ciência à Superintendência de Obras Públicas de Salvador, com fundamento no art. 9º, inciso I, da Resolução-TCU 315/2020, de que a falta de exigência de apresentação, pelo contratado, do orçamento detalhado que deve integrar o projeto básico, inclusive no âmbito da contratação integrada regida pelo RDC, afronta o disposto no art. 2º, inciso IV e parágrafo único, inciso VI, c/c o art. 9º, § 1º, da Lei 12.462/2011;
9.2. arquivar o presente processo.

Auditoria com o objetivo de examinar a conformidade e a economicidade dos atos relacionados à realização de obras para instalação de corredor exclusivo de ônibus na modalidade BRT (Bus Rapid Transit) em Salvador/BA.

Caixa Econômica Federal; Ministério do Desenvolvimento Regional (extinto); Município de Salvador/BA.

3. Interessado: Congresso Nacional (vinculador).

Aroldo Cedraz.

13.1. Ministros presentes: Bruno Dantas (Presidente), Walton Alencar Rodrigues, Benjamin Zymler, Aroldo Cedraz, Jorge Oliveira e Jhonatan de Jesus (Relator).
13.2. Ministro que alegou impedimento na Sessão: Aroldo Cedraz.
13.3. Ministro-Substituto convocado: Marcos Bemquerer Costa.
13.4. Ministro-Substituto presente: Weder de Oliveira.

JHONATAN DE JESUS

Transcrevo abaixo o relatório de auditoria elaborado no âmbito da AudUrbana (peça 92) , que contou com a aquiescência do corpo dirigente da unidade:
"I. Apresentação
Trata-se de fiscalização, no âmbito do Fiscobras 2022, realizada entre 3/11/2021 e 18/3/2022 com o objetivo de examinar a conformidade e a economicidade dos atos relacionados à realização das obras para instalação do segundo trecho do corredor exclusivo de ônibus, que se estende entre as estações do metrô Lapa e Iguatemi, na modalidade BRT (Bus Rapid Transit) , em Salvador, no estado da Bahia.
O Termo de Compromisso 439.852-54/2014 (Siafi 692564) , da Secretaria Nacional de Mobilidade e Desenvolvimento Regional e Urbano do Ministério do Desenvolvimento Regional  (SMDRU/MDR) , tem como objeto o repasse de recursos do OGU para o empreendimento do Trecho 2 do BRT de Salvador, que é materializado no Município de Salvador pelos contratos 006/2020 e 017/2020, referentes, respectivamente, ao gerenciamento de supervisão e à elaboração dos projetos básico e executivo, além da execução das obras decorrentes do procedimento licitatório RDC 01/2019, realizado pela Superintendência de Obras Públicas de Salvador (SUCOP) , autarquia da Prefeitura Municipal de Salvador.
I.1. Importância socioeconômica
Segundo a prefeitura de Salvador, a capital soteropolitana convive com inúmeros problemas relativos à sua organização como cidade de grande porte; entre esses, a mobilidade urbana, aspecto crucial na qualidade de vida das pessoas e para o desenvolvimento urbano. À mobilidade urbana estão relacionados, entre outros, aspectos de planejamento, capacidade do sistema viário, existência e eficiência do transporte de massa e infraestrutura para deslocamento de pedestres e ciclistas.
O projeto denominado Corredores de Transporte Público Integrado, concebido de acordo com a Rede Integrada de Transporte (RIT) , se caracteriza como parte do projeto dos Corredores Progressivos de Transporte de Salvador e tem por objetivo executar uma série de intervenções no sistema viário da cidade para implantação da infraestrutura necessária para um sistema de transporte coletivo mais eficiente e confortável, melhorar o trânsito de automóveis e demais veículos automotores, e, por consequência, melhorar as condições de acessibilidade dos pedestres.
O crescimento acelerado e o adensamento da região compreendida pelas avenidas Garibaldi, Antônio Carlos Magalhães e Juracy Magalhães, associado ao crescente fluxo veicular observado a cada ano, resulta em diversos aspectos que degradam as condições de mobilidade destas vias estruturantes. A tipologia atual das interseções (com retornos em nível e conversões à esquerda) induz a uma utilização adicional da via, desnecessária (em fluxo negativo) , que por vezes atinge cerca de 25% do total dos veículos. Obriga o entrecruzamento de altos fluxos de veículos, com consequências graves para o desempenho do corredor, com impactos na redução da sua velocidade e capacidade: aumento do número de acidentes, do tempo de percurso e do desconforto do usuário; bloqueio dos cruzamentos próximos aos semáforos; temporização semafórica desajustada; utilização de uma via estruturante por atividades incompatíveis com a sua função hierárquica; transporte coletivo sem garantia de bom desempenho operacional; e por fim tem o pedestre remetido para o último nível de prioridade.
Estas áreas, em conjunto com a região da Av. Vasco da Gama e a ligação com a Estação da Lapa, constituem um vetor de mobilidade importante para a cidade, que necessita de uma melhor integração com o sistema metroviário. Destarte, com base nesses objetivos e princípios, o corredor viário Lapa - LIP (Ligação Iguatemi-Paralela) foi considerado prioritário para receber as intervenções do BRT, modal que atualmente vem sendo implantado em várias cidades brasileiras.
Introdução 
I.2. Deliberação que originou o trabalho 
Em cumprimento ao Acórdão 2481/2021-TCU-Plenário, realizou-se a auditoria no Ministério do Desenvolvimento Regional, na Caixa Econômica Federal e na Prefeitura Municipal de Salvador - BA, no período compreendido entre 3/11/2021 e 18/3/2022.
As razões que motivaram esta auditoria foram a materialidade dos recursos envolvidos e a sua importância socioeconômica no contexto da gestão de apoio a projetos de sistemas de transporte coletivo urbano.
Frise-se que a presente fiscalização está em sintonia com os objetivos do Plano Estratégico do Tribunal 2019-2025, especificamente quanto ao objetivo de "contribuir para a eficiência, a eficácia e a efetividade da mobilidade urbana".
Por fim, cumpre informar que a relatoria desse processo foi atribuída ao Ministro Bruno Dantas, em observância ao art. 18-A da Resolução-TCU 175, de 25 de maio de 2005, o qual estabelece que os processos constituídos em razão de fiscalização de obras públicas, ainda que não incluídos no plano de fiscalização destinado a atender as exigências da Lei de Diretrizes Orçamentárias, serão sorteados entre os ministros e os ministros-substitutos (peça 2) .
I.3. Visão geral do objeto 
O presente trabalho trata de auditoria de conformidade (Fiscalis 198/2021) realizada nas obras para instalação do segundo trecho do corredor exclusivo de ônibus entre as estações do metrô Lapa e Iguatemi, na modalidade BRT (Bus Rapid Transit) , em Salvador, Bahia.
O projeto do BRT é proveniente do Termo de Compromisso 439.82554/2014  (Siafi 692564) , firmado em 31/7/2017 com o então Ministério das Cidades, atualmente incorporado ao Ministério do Desenvolvimento Regional (MDR) , no âmbito do Programa de Apoio a Sistemas de Transporte Público Coletivo Urbano (Ação 10SS) , no montante original de R$ 412 milhões.
O Trecho 1 se estende do loteamento Cidade Jardim (próximo ao Parque da Cidade) até a estação de integração BRT/Metrô Iguatemi, com uma extensão de 2,9 km, havendo sido licitado e contratado em 2017, estando com as obras de execução em andamento, com 74,54% de evolução até a medição de 17/8/21, de acordo com o sistema de acompanhamento de operações da Caixa. 
O Trecho 2, objeto da presente fiscalização, se inicia nas proximidades do loteamento Cidade Jardim, estendendo-se até a Estação da Lapa, no Centro, com aproximadamente 5,5 km de extensão, em complementação ao Trecho 1 do BRT para a integração entre as estações do metrô Lapa e Iguatemi.
Já o Trecho 3, antes denominado "expansão do trecho 2", será a continuidade do sistema no percurso Itaigara/Pituba para futura conexão com o corredor da orla marítima a ser implantado com sistema BRT ou BRS (Bus Rapid Service) , conforme previsto no Plano de Mobilidade de Salvador. Melhor visão sobre os dois sistemas pode ser vista no artigo https://onibusetransporte.com/2013/07/17/qual-diferenca-entre-brtvlt-e-brs/. 
A Figura 1 a seguir ilustra os três trechos do corredor.Figura 1 - Visão esquemática do sistema (BRT Trecho 2 - verde) 
Fonte: Despacho SMDRU
O empreendimento contempla a construção de um corredor exclusivo de ônibus em pavimento rígido  (com faixa de rolamento de 3,5 m de largura e áreas específicas de ultrapassagem) ; duas vias de tráfego contínuo (maior velocidade) e duas vias de acesso lateral e retorno em nível sob os elevados (menor velocidade) , em pavimento flexível (CBUQ) , para veículos convencionais, totalizando cinco faixas de tráfego em cada sentido.
Estão previstas as construções de uma estação elevada e outras seis estações apoiadas ou em nível, todas com sistemas de rede e dados, com equipamentos de comunicação visual e sonora, painéis de informação e sistemas de segurança, controle de acesso com catracas, além de passarelas padronizadas, ciclovias e áreas urbanizadas de lazer. 
O modelo do sistema BRT a ser implantado, com capacidade de transportar 35.000 passageiros/hora/sentido, tem como premissa a integração com as linhas de ônibus convencionais e o metrô. Essas linhas alimentarão o novo modal com passageiros coletados nos diversos bairros da cidade e áreas lindeiras, sendo responsáveis por grande parte da demanda do corredor. 
No que tange à tecnologia veicular do transporte coletivo, estão previstos ônibus articulados com capacidade nominal de até 200 passageiros/veículo (efetiva de 170 passageiros/veículo) , portas largas, do lado esquerdo, de piso, no seu salão principal, compatível com altura de plataforma de 37 cm em relação à pista de rolamento. Comprimento de no mínimo 23 m com raio de giro interno, raio de giro externo e arrasto da carroceria compatíveis. Os ônibus que sairão do circuito com faixas segregadas para atender aos passageiros nos bairros próximos (linhas expandidas) deverão ter portas nos dois lados.II.2.1.	Anteprojeto
Conforme previsto no Edital de Licitação RDC 01/2019-SUCOP, estão previstas as seguintes intervenções:
adequação da Estação da Lapa para operação do BRT (incluindo recuperação estrutural das placas do nível térreo) ;
ligação da Estação da Lapa à Av. Vasco da Gama (Praça Dr. João Mangabeira) - faixa para o BRT e implantação do elevado Barris, que permitirá o fluxo contínuo do BRT no trecho da interseção viária junto à praça Dr. João Mangabeira e continuidade, em tráfego misto, até a Estação da Lapa pela Av. Vale do Tororó, que será reurbanizada;
melhorias na Av. Vasco da Gama: requalificação, urbanização, ajustes nas vias e implantação das Estações Vasco da Gama, Ogunjá, HGE e Rio Vermelho (estações apoiadas) ; implantação de acesso viário lateral ao Viaduto Rômulo Almeida (sentido Av. Centenário - Av. Vasco da Gama) ; implantação de duas novas passarelas em substituição às existentes na Av. Vasco da Gama (nos locais das estações Vasco da Gama e Ogunjá) ; 
interseção da Av. Juracy Magalhães/Rua Lucaia com a Av. Vasco da Gama e ligação com a Av. Garibaldi - implantação de viadutos para o tráfego viário; 
elevados, retornos viários e estação, próximos à entrada do Vale das Pedrinhas (Av. Juracy Magalhães) - Estação Pedrinhas; 
implantação de passarela na Av. Juracy Magalhães Jr. (no Lucaia, próximo à estação de tratamento de esgotos da Embasa) ; 
implantação da estação apoiada Cidade Jardim, próxima ao limite entre Trecho 1 e Trecho 2, e de passarela para acesso à estação e atravessamento do Corredor; 
construção, adaptação e recuperação de vias para a hierarquização das faixas conforme a concepção do projeto; 
regularização e revestimento do canal de macrodrenagem (cobertura de canal onde necessário para implantação das obras viárias e estações) ; e 
implantação de novo canal de drenagem na Av. Vale do Tororó. 
O empreendimento foi concebido com o aproveitamento exclusivo das áreas atualmente ocupadas pelo sistema viário existente, portanto sem necessidade de remanejamento ou reassentamento de populações, exceto algumas desapropriações para a ampliação das vias de influência do sistema.
A funcionalidade das obras do Trecho 2 encontra-se diretamente relacionada com as obras do Trecho 1 do modal, e vice-versa, considerando que os percursos são contíguos e de pequena extensão. Destaca-se que o atual descompasso entre o ritmo das obras desses empreendimentos poderá vir a comprometer os resultados esperados para o programa, risco assumido pela municipalidade e pelo extinto Ministério das Cidades ao segregarem os empreendimentos. 
II.2.2.	Trabalhos precedentes do TCU
A autorização, no âmbito ministerial, para a contratação das obras Trecho 2 do BRT de Salvador, que é o escopo desse trabalho, foi analisada anteriormente por esta Corte nos autos do TC Processo 023.113/2017-0, cuja representação foi formulada pela SeinfraUrbana quanto aos indícios de repasse de recursos para novas obras públicas sem que tivessem sido adequadamente atendidas aquelas que estariam em andamento. Todavia, especialmente em função da dependência referenciada no parágrafo anterior, não restou configurada afronta a normativos legais, nos termos do Acórdão 2707/2018-TCU-Plenário, sob a relatoria do Ministro Vital do Rêgo.
Quanto ao edital de licitação RDC 01/2019-SUCOP (que licitou o Trecho 2 do BRT de Salvador, objeto desta auditoria) a SeinfraUrbana realizou auditoria de conformidade, no âmbito do Fiscobras 2019 (TC 028.874/2019-6, Fiscalis 218/2019) , cujo resultado ficou consignado no Acórdão 1197/2020-TCU-Plenário, sob a relatoria do Ministro Bruno Dantas.
Cabe destacar que esse trabalho precedente apurou as seguintes impropriedades:
Irregularidade e impropriedades no edital de licitação RDC 01/2019SUCOP: (i)  utilização de critérios de julgamento subjetivos na avaliação da proposta técnica; (ii)  estabelecimento de condições para a proposta técnica mais rigorosas do que as exigidas durante a execução; (iii)  previsão de reajustamento por aplicação indistinta de índice geral de preços quando possível a utilização de índices específicos representativos da tipologia da obra; (iv)  utilização indiscriminada de estimativas paramétricas e de atualizações monetárias por longos períodos; e (v)  cálculo da estimativa de valor mediante o uso de orçamentos básicos de licitações em detrimento da aplicação de valores contratados e pagos pela administração;
Indícios de sobrepreço no orçamento da licitação decorrente de metodologia deficiente e antieconômica; e
Deficiências no anteprojeto do citado edital, em virtude da ausência e de fragilidades dos memoriais descritivos de arquitetura (estações) e de urbanização.
Após promovida a oitiva da Prefeitura Municipal de Salvador, a proposta da SeinfraUrbana, acolhida pelo relator do processo, foi no sentido de dar ciência das impropriedades apuradas.
Especificamente quanto aos reflexos daquela auditoria sobre o presente trabalho, convém informar que houve o afastamento do sobrepreço apurado tendo em vista que o desconto de 34,64% oferecido pelo consórcio vencedor do certame foi superior ao percentual de sobrepreço apurado para o orçamento sintético naquele trabalho.
Outro destaque a pontuar é que o índice de reajuste, considerado inadequado pela equipe de auditoria do TCU, foi alterado pela Prefeitura Municipal no contrato firmado, estando mais próximo dos parâmetros recomendados ao objeto do contrato.
II.2.3.	Estágio atual do empreendimento
O edital da licitação para a elaboração dos projetos básico e executivo e para a execução das obras foi inicialmente publicado em 7/8/2019, com valor estimado pela administração para a contratação integrada, tipo técnica e preço, que remontou a R$ 311.665.469,63 (data-base de dezembro/2018) . A homologação da licitação ocorreu em 1/6/2020. A Comissão Especial Mista de Licitação  (CEML) foi composta por representantes de várias unidades da Prefeitura de Salvador.
Com o resultado do certame licitatório, restou vencedor o Consórcio Engetec/PCE  (CNPJ 37.494.855/000126) , formado pelas empresas Engetec Construções e Montagens S.A.  (CNPJ 03.852.459/0001-01) e PCE Projetos e Consultorias de Engenharia Ltda.  (CNPJ 35.808.088/0001-57) , sendo o Contrato 017/2020 firmado em 24/6/2020 pelo valor total de R$ 203.700.049,00. A Ordem de Serviço (OS) foi emitida em 16/7/2020.
Além desse contrato, também foi firmado o Contrato 006/2020, em 24/4/2020, pelo valor total de R$ 11.535.403,61, para os serviços de assessoria ao gerenciamento, à fiscalização e às análises e aprovações de projetos e apoio técnico às obras. A OS foi emitida em 17/6/2020.
Atualmente, segundo informações prestadas pela Prefeitura Municipal, o projeto básico tem sido elaborado em etapas, com aprovações parciais (emissões de seis termos de aprovação) , e as obras foram iniciadas pela Prefeitura Municipal de Salvador utilizando os recursos da contrapartida, que totaliza o valor de R$ 79.109.791,52.
I.4. Objetivo e questões de auditoria 
A presente auditoria teve por objetivo contribuir para o aumento da eficiência e da qualidade da infraestrutura para a implantação do BRT Lapa - Iguatemi - Trecho 2 - na cidade de Salvador/BA.
A partir do objetivo do trabalho e a fim de avaliar em que medida os recursos estão sendo aplicados de acordo com a legislação pertinente, formularam-se as questões adiante indicadas:
Questão 1: A previsão orçamentária para a execução da obra é adequada?
Questão 2: A execução do termo de compromisso e a formalização dos seus aditivos foram adequadas?
Questão 3: Há projeto básico/executivo adequado para a execução da obra?
Questão 4: O orçamento da obra encontra-se devidamente detalhado (planilha de quantitativos e preços unitários) e acompanhado das composições de todos os custos unitários de seus serviços?
I.5. Metodologia utilizada 
Os trabalhos foram realizados em conformidade com as Normas de Auditoria do Tribunal de Contas da União (Portaria-TCU n. 280, de 8 de dezembro de 2010, alterada pela Portaria-TCU n. 168 de 30 de junho de 2011) e com observância aos Padrões de Auditoria de Conformidade estabelecidos pelo TCU (Portaria-Segecex n. 26, de 19 de outubro de 2009) .
Em relação à metodologia utilizada para a realização dos trabalhos, cita-se o exame documental de diversos documentos técnicos fornecidos pelo Ministério de Desenvolvimento Regional  (MDR) , pela Prefeitura Municipal de Salvador e pela Caixa Econômica Federal, tais como Termo de Compromisso, Laudos de Análise de Engenharia (LAE) , Autorizações de Início de Objeto  (AIO) , contratos, boletins de medição, projeto básico (parcial) , etc.
Para este trabalho, considerando que a verificação dos custos dos serviços mais relevantes já havia sido realizada na auditoria anterior (TC 028.874/2019-6) , que os indícios de sobrepreço foram afastados diante do desconto de 34,64% e que o regime de contratação foi por meio do RDC - Contratação Integrada (RDC/CI) , não integrou o escopo deste trabalho nova avaliação dos preços dos serviços do contrato firmado.
I.6. Limitações inerentes à auditoria 
Quando da realização desta fiscalização, as obras previstas haviam sido iniciadas pela Prefeitura Municipal de Salvador apenas com recursos próprios de contrapartida. 
Tendo em vista que toda a análise foi feita com base nos documentos prontamente apresentados pelas unidades jurisdicionadas nas ocasiões em que foram solicitados, há que se registrar que não houve limitações à realização dos trabalhos.
Contudo, quanto à visitação às obras, diante do cenário de Pandemia de Covid-19, não foram realizadas viagens ao local para aferição dos serviços realizados até o momento, tendo em vista, ainda, o estágio bastante inicial dos trabalhos.
I.7. Volume de recursos fiscalizados 
O volume de recursos fiscalizados alcançou o montante de R$ 215.235.452,61, que correspondem aos R$ 203.700.049,00 referentes ao contrato para a elaboração dos projetos e a execução das obras do Trecho 2 do BRT de Salvador e aos R$ 11.535.403,61 referentes ao contrato de gerenciamento, fiscalização e análises e aprovações de projetos.
I.8. Benefícios estimados da fiscalização 
Como benefícios desta auditoria pode-se mencionar a recomendação destinada ao Ministério de Desenvolvimento Regional quanto à destinação e alocação dos recursos públicos federais em conformidade com as boas práticas orçamentárias e financeiras e a expectativa de controle gerada pela fiscalização de órgãos executores na área de mobilidade urbana quanto à aplicação da Lei do RDC.
Achados de auditoria 
I.9. Ausência de recursos orçamentários da União para a execução da obra ao longo da vigência do Termo de Compromisso
	Período de ocorrência: 26/6/2017 a 25/2/2022.
	Tipificação: Irregularidade grave com recomendação de continuidade (IGC) .
III.1.1.	Situação encontrada
O empreendimento do Trecho 2 do BRT Lapa-LIP de Salvador não conta com previsão de recursos orçamentários federais que garantam a sua evolução atual e a sua continuidade, em virtude da baixa previsão orçamentária e dos sucessivos contingenciamentos para o Programa de Mobilidade Urbano e Trânsito, que é a principal fonte de recursos para a carteira de empreendimentos de mobilidade da Secretaria Nacional de Mobilidade e Desenvolvimento Regional e Urbano - SMDRU/MDR. Tal situação está em desacordo com o firmado entre o Município de Salvador e a União no Termo de Compromisso n. 439.825-54/2014, o respectivo Plano de Trabalho, o Princípio Constitucional da Eficiência (art. 37 da CF/88) e a obrigatoriedade de transferência prevista na Lei do PAC (art. 1º, caput, art. 3º, incisos V e VI, e art. 4º, caput, todos da Lei 11.578/2007) , inviabiliza o ritmo assim como a consecução final do empreendimento, que é estruturante para a mobilidade urbana da cidade de Salvador.
As previsões orçamentárias para o Programa Mobilidade Urbana e Trânsito nas leis orçamentárias anuais vêm sendo incompatíveis com a carteira de empreendimentos vigente e com os compromissos firmados pela SMDRU/MDR. O cenário geral de restrições fiscais do orçamento federal vinha acompanhando os períodos de crises fiscais internas e por último os impactos sofridos com a pandemia de Covid-19.
Com o objetivo de tentar viabilizar a previsão orçamentária e a liberação de recursos para a execução das obras do Trecho 2 do BRT, a Prefeitura Municipal de Salvador enviou ofício ao Ministro do Desenvolvimento Regional em 16/2/2022 relatando a importância do empreendimento, que integra os Corredores de Transporte Coletivo Integrado de Salvador - BRT, empreendimento selecionado no PAC da Mobilidade por meio da Portaria n. 222 do Ministério das Cidades, de 24/4/2014, que seria executado em etapas com financiamentos de diferentes fontes de recursos, a exemplo de recursos do FGTS, do OGU e as respectivas contrapartidas (evidência 1, p. 1) .
Os trechos que contavam com financiamento do FGTS foram contratados anteriormente, com as obras do Trecho 1 já tendo sido concluídas e o Trecho 3 tendo previsão de término em 6/2022.
Entretanto, para que os benefícios do Empreendimento do BRT sejam realmente alcançados, a prefeitura informou que é necessária a implantação integral do Trecho 2, que beneficiará bairros e avenidas importantes de Salvador, interligando os corredores do BRT à estação metro-rodoviária da Lapa, mais importante terminal de transporte da cidade. E desta forma, estaria efetivado o Corredor Lapa-LIP, fundamental para o modal do BRT e que compõe a Rede Integrada de Transporte de Média e Alta Capacidade de Salvador - RIT, aprimorando a qualidade e a eficiência do transporte coletivo municipal.
Estão pendentes, portanto, para seguir com o Trecho 2, a emissão pela Caixa da Síntese do Projeto Aprovado (SPA) , sua homologação e a concessão da Autorização de Início de Objeto (AIO) para o trecho principal das obras por parte da SMDRU (evidência 1, p. 2) .
A Prefeitura ressalta em sua comunicação ao MDR que os recursos referentes à sua contrapartida já estão disponíveis para a execução do projeto. E destaca o risco eminente de a obra vir a sofrer descontinuidade, em decorrência dos efeitos da pandemia de Covid-19, aliados aos aumentos significativos dos preços da construção civil.
Por essa razão, a municipalidade informou que se compromete a realizar antecipações dos valores do contrato para futuro reembolso por parte da União/MDR, relativamente aos boletins de medição que fossem devidamente atestados pela Caixa, representando um esforço adicional da prefeitura na antecipação de recursos próprios, com o objetivo de criar as condições de plena funcionalidade do Sistema BRT. E, para tanto, solicitou ao MDR a emissão da AIO para a totalidade das obras do Trecho 2 - BRT, com vistas a assegurar a integralidade do relevante empreendimento para o desenvolvimento urbano de Salvador (evidência 1, p. 3) .
III.1.2.	Análise do MDR sobre a emissão de AIO para a integralidade da obra
A Secretaria Nacional de Mobilidade e Desenvolvimento Regional e Urbano (SMDRU) , em resposta ao pleito realizado pela Prefeitura de Salvador, reconhece os esforços da municipalidade para concretizar a implantação das obras em todos os seus trechos, visando à melhoria na mobilidade urbana do município, com benefícios para a população. No entanto, a secretaria apresentou em sua resposta a realidade de que tem ocorrido, ao longo dos anos e por diversos contextos econômicos e políticos, a redução da dotação orçamentária e seguidos contingenciamentos para a antiga Ação 10SS - Sistema de Transporte Coletivo e Urbano - do Programa 2048, hoje Programa 2219, Ação 00T3, que é exatamente a principal fonte de recursos do OGU para o Termo de Compromisso n° 0439.825-54, que abarca o empreendimento do Trecho 2 do BRT de Salvador (evidência 2, p. 1) .
A secretaria destacou que ainda possui 29 termos de compromisso remanescentes do PAC OGU Mobilidade em execução, com uma necessidade orçamentária que totaliza aproximadamente R$ 1,1 bilhão. Na Lei Orçamentária Anual para o ano de 2022 (LOA 2022 - Lei n. 14.303/2022) , informa terem sido previstos para a ação orçamentária 00T3 apenas R$ 55.741.973,00, cuja dotação a pasta alega cobrir somente a demanda para liquidar serviços já executados, apresentados nos boletins de medição de outros contratos com autorizações de início de objeto emitidas. A consulta ao Sistema Integrado de Planejamento e Orçamento (Siop) , no entanto, apresenta dotação inicial de R$ 76.291.793,00 para a LOA 2022, ainda assim insuficiente para a execução da carteira contratada.
Por essa razão, a secretaria informou não vislumbrar no momento a possibilidade de alocação dos recursos previstos para o ano de 2022 para emissão de AIO das próximas etapas do TC n. 0439.825-54 (evidência 2, p. 1-2) .
A pasta destaca também que, frente ao histórico de redução da disponibilidade orçamentária da extinta Ação 10SS, atual 00T3, em relação à demanda orçamentária dos contratos vigentes, vem adotando ações incisivas com o intuito de minimizar os riscos relacionados ao baixo desempenho ou até mesmo à paralisação das obras por insuficiência de recursos, como reprogramações dos termos de compromisso com redução de metas ou até mesmo o seu encerramento, a redução dos valores de repasse e aumento da contrapartida, além do controle da homologação das Sínteses de Projeto Aprovado (SPA) e da emissão das Autorizações de Início de Objeto (AIO) , visando manter um equilíbrio orçamentário da carteira de investimentos com a estimativa do impacto do início das obras a partir da efetivação dessas etapas.
O MDR informou que o controle das SPA e das AIO decorre de aplicação direta da Portaria n. 715, de 28/12/2017, do Ministério das Cidades, e está pautado no Acórdão 2707/2018-TCU-Plenário.
Diante da impossibilidade orçamentária de recursos oriundos da LOA 2022 para a carteira atualmente ativa e para o termo de compromisso em questão, mas considerando a importância do empreendimento para a cidade de Salvador e todos os esforços já aplicados pelas diversas esferas, a pasta ministerial recomendou à Prefeitura Municipal a avaliação quanto à possibilidade de realizar uma reprogramação com a redução dos repasses de OGU no contrato vigente e aumento da contrapartida para a implantação das demais etapas do BRT Lapa-Iguatemi, com o intuito de mitigar os riscos de atrasos no cronograma, paralisações da obra e judicializações, pela ausência de recursos a curto prazo.
A recomendação se deu em razão do cenário em que se encontra o Poder Executivo Federal, sem previsão a curto prazo de suplementação orçamentária suficiente para emissão de AIO para as demais etapas do Termo de Compromisso n. 0439.825-54. A SMDRU observou ainda que as deliberações quanto ao orçamento destinado ao MDR em 2022, bem como as suas possíveis suplementações, ocorrem na esfera do Poder Legislativo Federal e que, portanto, deve ser realizado esforço conjunto no sentido de sensibilizar este poder quanto à necessidade de repasse de recursos aos entes subnacionais para conclusão de obras em andamento em vista do cenário fiscal do país (evidência 2, p. 2) .
As obras foram iniciadas em etapas menores que tiveram AIO emitida depois de reprogramação de SPA que separou em segmento de menor valor elementos que teriam fruição própria independentemente da concretização da obra como um todo, a exemplo de contenções de encosta, obra de arte especial do elevado Garibaldi, execução de macrodrenagem, sinalização e iluminação públicas, além da implantação/manutenção de vias de superfície em CBUQ, que trazem benefícios para a mobilidade local ainda que o trecho do BRT não esteja completo e plenamente funcional (evidência 3, p. 4) . Dessa forma, teve início o Segmento 3: Cidade Jardim - Garibaldi, que se refere ao valor total de R$ 72.086.501,04 (dos quais apenas R$ 1.758.336,17 se referem a recursos federais) , com o direcionamento de grande parte da contrapartida do termo de compromisso (no montante total de R$ 70.328.164,87) , com o objetivo de viabilizar o início da execução das obras do BRT (evidência 4, p. 4 e 7) .
A falta de recursos federais disponíveis para o empreendimento contratado entre a União e a Prefeitura de Salvador compromete integralmente a consecução dos resultados pretendidos para o empreendimento, sua eficácia e todos os esforços já empregados pela União e pelo município, implicando em quebra do Princípio Constitucional da Eficiência na administração pública, inscrito no art. 37, caput, da Constituição Federal, e comprometendo ainda mais os resultados pretendidos pelo contrato e pelo PAC OGU Mobilidade. Fere também a obrigatoriedade da transferência de recursos prevista na Lei do PAC (Lei 11.578/2007, art. 1º, caput) , e, em especial, o art. 4º, caput, que trata das liberações dos recursos por parte da União conforme o cronograma de desembolso estabelecido no termo de compromisso, ainda mais quando já cumpridas as obrigações por parte do tomador do recurso, inscritas nos incisos do seu artigo 3º. Aqui se menciona especificamente o cronograma de desembolso (inciso V) e a previsão de execução do objeto (inciso VI) , que compõem o termo de compromisso firmado entre a União e o município e estipulam as metas para a execução do empreendimento e o desembolso para cobri-la.
A situação orçamentária evidenciada para o empreendimento, em que as homologações de SPA e as emissões de AIO têm sido limitadas pelo MDR, já tem importado em significativos atrasos para a execução do BRT de Salvador, que inicialmente tinha previsão contratual de conclusão em 16/5/2022, mas ainda não tinha obtido AIO para início da execução das obras quando da emissão da resposta ao Ofício de Requisição 02-198/2021-TCU/SeinfraUrbana (conforme peça 12, p. 2) . O contrato do empreendimento teve execução relevante apenas nos itens de projeto básico e executivo, com execução de 98% e 29% até 31/10/2021 (peça 12, p. 2) . O prazo inicialmente previsto de execução do contrato era de 24 meses. Neste estágio, caso haja a emissão de AIO para o empreendimento como um todo, estima-se na SPA reprogramada um prazo atual para a execução de 18 meses (evidência 3, p. 4) .
A continuidade dessa limitação orçamentária traz sérios riscos de ocorrência de atrasos ainda maiores para o empreendimento, além do risco de paralisação e até abandono do contrato, em virtude dos significativos cenários de instabilidade e aumentos de preço que os serviços podem sofrer com o decorrer do tempo, em especial nos cenários de incerteza que têm ocorrido nos últimos anos. Esse contexto pode vir a agravar o quadro de obras paralisadas, inicialmente estudado na auditoria operacional que realizou diagnóstico sobre as obras paralisadas no país e que deu origem ao Acórdão 1079/2019-TCU-Plenário, da relatoria do Min. Vital do Rêgo.
E, por se tratar de empreendimento de grande porte da cidade de Salvador, constituindo um dos seus corredores estruturantes e conectando importantes estações das linhas do metrô, tais ocorrências potenciais de maiores atrasos e paralisações significam relevante prejuízo para a população e a mobilidade da cidade, atualmente a 4ª mais populosa do país, com cerca de 2,9 milhões de habitantes, segundo dados do IBGE (https://www.ibge.gov.br/cidades-e-estados/ba/salvador.html) .
A gravidade da situação orçamentária do MDR para arcar com os compromissos da sua carteira é evidenciada pela tabela apresentada pela SMDRU compilando os valores contratados, empenhados e com iminente necessidade orçamentária (evidência 3, p. 2) :
Tabela 1- Compromissos e necessidades orçamentários da SMDRU/MDR
	Qtd. Empreendimentos DEMOB 
	30

	Somatório das AIOs concedidas 
	R$ 2.743.119.275,78

	Valor total empenhado 
	R$ 1.740.637.185,45

	Valor a empenhar para AIOs concedidas 
	R$ 1.002.482.090,33

	Iminente necessidade orçamentária (cobrir Boletins de Medição apresentados) 
	R$ 466.199.830,92

Fonte: SMDRU/MDR
Ao passo que há a necessidade de R$ 466.199.830,92 para cobrir o pagamento de boletins de medição já apresentados e R$ 1.002.482.090,33 a empenhar para suportar os empreendimentos com AIO já concedidas, a atual Ação 00T3, para Apoio a Sistemas de Transporte Público Coletivo e Urbano, contou na LOA 2022 (Lei 14.303/2022) com a alocação de R$ 55.741.973,00 (evidência 3, p. 2) . Já a informação do Siop (Sistema Integrado de Planejamento e Orçamento) indica dotação de R$ 76.291.793,00 para a LOA 2022. Consta do PLOA 2022 (PLN n. 19/2021) a previsão de R$ 100.109.138,00 para a Ação 00T3.
A tabela abaixo apresenta os valores presentes nas propostas anuais e os aprovados nas Leis Orçamentárias Anuais dos últimos anos para a Ação 10SS (atual Ação 00T3) .
Tabela 2 - Previsões e dotações orçamentárias para a extinta Ação 10SS (atual 00T3) ao longo dos anos
	Origem
	Ano
	Valores previstos da LOA para a extinta Ação 10SS, atual 00T3
	Dotação executada da LOA para a extinta Ação 10SS, atual 00T3

	União
	2021
	R$ 200.218.280,00
	R$ 25.000.000,00*

	União
	2020
	R$ 280.000.000,00
	R$ 140.133.486,00

	União
	2019
	-
	R$ 208.888.756,00

	União
	2018
	R$ 693.300.000,00
	R$ 571.300.000,00

	União
	2017
	R$ 1.169.700.000,00
	R$ 603.829.427,00

Fonte: SMDRU/MDR
Destaca-se que, para o exercício de 2021, apesar da previsão no PLOA 2021 de R$ 200 milhões para a ação orçamentária, indicados como o montante necessário para a execução da carteira pela SMDRU/MDR (evidência 3, p. 2) , a LOA foi sancionada, após aprovação e veto presidencial, sem previsão de orçamento para a Ação 10SS. Apenas após a ocorrência de suplementação orçamentária para a ação no montante de R$ 25 milhões é que foi possível a realização de alguns compromissos da carteira de investimentos, inclusive o empenho de R$ 2 milhões para o Trecho 2 do BRT de Salvador, destinado a cobertura de parte da etapa de elaboração de projetos do contrato (evidência 6, p. 2-4) .
III.1.3.	Conclusão
Diante do exposto, vê-se que a execução do empreendimento do Trecho 2 do BRT Lapa-LIP de Salvador está aquém do previsto e acordado no termo de compromisso formalizado e no respectivo plano de trabalho, principalmente em decorrência da indisponibilidade orçamentária e financeira por parte da União, que está significativamente aquém dos compromissos da carteira vigente do Programa Mobilidade Urbana e Trânsito (2219) , o que afronta o art. 37, caput, da Constituição Federal e os artigos 1º, caput, 3º, inc. V e VI, e 4º, caput, todos da Lei 11.578/2007. Essa situação tem levado a SMDRU/MDR a reter a homologação de SPA e a posterior emissão de AIO para a etapa principal de execução das obras do empreendimento. E está gerando significativos atrasos para o corredor estruturante da cidade de Salvador, comprometendo os resultados acordados para o empreendimento, sua eficácia, além dos resultados do PAC OGU Mobilidade.
Além de prejudicar a população de Salvador, em especial por se tratar de corredor estruturante e central para a mobilidade da cidade, essa limitação orçamentária e de execução traz sérios riscos de paralisação das obras e até de problemas contratuais para o empreendimento, em virtude das frequentes mudanças que ocorrem atualmente nos cenários nacional e internacional, com impactos em preços, disponibilidade de insumos etc.
Posto o cenário, cabe determinar ao Ministério do Desenvolvimento Regional que apresente ao TCU em 90 dias as providências adotadas para a tratativa dessa irregularidade, a exemplo do andamento das novas solicitações de orçamento ao Ministério da Economia, de forma a arcar com os compromissos formalizados, ou de novas reprogramações ou repactuação de metas e de valores de repasse.
Em virtude das suas competências previstas no Decreto n. 10.591, de 24/12/2020, no sentido de promover a interlocução dos autores de emendas impositivas da LOA com os órgãos executores e centrais do sistema de orçamento e administração financeira, é importante também dar ciência à Secretaria Especial de Relações Institucionais da Secretaria de Governo da Presidência da República, à Comissão Mista de Orçamento do Congresso Nacional e ao Ministério da Economia a respeito dos eminentes riscos relacionados ao Trecho 2 do BRT de Salvador, com o objetivo de evitar que empreendimento estruturante da cidade entre em ritmo lento ou seja paralisado em decorrência da imprevisibilidade do OGU e da ausência de previsão orçamentária por parte da União.
I.10. Ausência de orçamento detalhado e das composições de custos unitários dos serviços.
Período de ocorrência: 24/6/2020 a 25/2/2022.
Tipificação: Falhas ou impropriedades (F/I) .
III.2.1.	Situação encontrada
O projeto básico das etapas do empreendimento, apresentado no decorrer da auditoria, não foi acompanhado do respectivo orçamento detalhado da obra, contrariando o disposto no art. 2º, inciso IV, e parágrafo único, inciso VI, c/c o art. 9º, § 1º, todos da Lei 12.462/2011. Além disso, considera-se que tal situação inviabiliza o alcance dos objetivos do RDC, insculpidos no art. 1º, § 1º, da mesma lei.
No decorrer da execução da auditoria, por meio do Ofício 02-198/2021-TCU/SeinfraUrbana, foi requerida a planilha orçamentária do contrato de execução da obra, com indicação dos eventuais itens alterados, incluindo as composições de preços unitários, detalhamento dos Benefícios e Despesas Indiretas  (BDI) e dos encargos sociais.
Em resposta, a Superintendência de Obras Públicas (SUCOP) apresentou o orçamento sintético contendo os macros serviços em que constavam os valores globais, totalizando R$ 198.110.711,95 (peça 13, p. 214) .
Reiterada, por meio do Ofício 04-198/2021-TCU/SeinfraUrbana, a solicitação para a apresentação da citada planilha orçamentária de detalhamento do Projeto Básico, a SUCOP informou que (peça 47) :
De acordo com a legislação do Regime Diferenciado de Contratações Públicas - RDC, Contratação Integrada, não cabe a adoção de contrato com orçamento baseado em composição a partir de preços unitários, com detalhamento de BDI e encargos sociais.
Ressaltamos que a modalidade Contratação Integrada utiliza para elaboração do orçamento, metodologia de parametrização de valores de serviços baseada em obras e contratos similares, acrescido dos valores do BDI e encargos sociais de acordo com normas específicas.
Na oportunidade, reiteramos que essa questão foi respondida no Ofício USCOP GAB nº  652/2021, de 09 de dezembro de 2021, em resposta ao ofício nº  02198/2021TCUSeinfraUrbana, representado nesta oportunidade no Anexo 1.a.
O art. 2º, inciso IV e parágrafo único, caput e inciso VI da Lei 12.462/2011, rege que:
Art. 2º Na aplicação do RDC, deverão ser observadas as seguintes definições: (...) 
IV - projeto básico: conjunto de elementos necessários e suficientes, com nível de precisão adequado, para, observado o disposto no parágrafo único deste artigo: (...) 
Parágrafo único. O projeto básico referido no inciso IV do caput deste artigo deverá conter, no mínimo, sem frustrar o caráter competitivo do procedimento licitatório, os seguintes elementos: (...) 
VI - orçamento detalhado do custo global da obra, fundamentado em quantitativos de serviços e fornecimentos propriamente avaliados. (Grifos acrescidos) 
O art. 9º, § 1º, da mesma lei, aduz que:
§ 1º A contratação integrada compreende a elaboração e o desenvolvimento dos projetos básico e executivo (...) .
Nesse diapasão, mesmo considerando que no regime de contratação integrada o objeto da avença se baseia em um anteprojeto de engenharia, ou seja, com um grau de incerteza inerente à prerrogativa estabelecida pela lei, não obsta que, após apresentado o projeto básico do empreendimento pretendido, a Administração Pública possa aferir os custos decorrentes dessa proposta apresentada pela empresa vencedora do certame, e que veio a apresentar o referido projeto para aprovação pela contratante.
Algumas premissas basilares devem ser colocadas como primordiais para o adequado acompanhamento e fiscalização da obra:
se os custos decorrentes da proposta apresentada estariam compatíveis com os projetos apresentados, o que daria suporte adequado à aprovação (ou não) , pela contratante, do projeto básico;
se a análise do orçamento detalhado possibilitaria mitigar um possível jogo de planilha ou jogo de cronograma, tão fortemente combatido por esta Corte de Contas em seus diversos casos concretos julgados, além de viabilizar eventuais alterações contratuais necessárias quando a pedido da administração; e
se o orçamento estaria adequado para aferir os custos como forma de subsidiar futuras contratações baseadas em preços paramétricos de mercado, como descrito na Lei do RDC.
O Acórdão 1167/2014-TCU-Plenário, sob a relatoria do Ministro José Múcio Monteiro, trouxe esse entendimento quando recomendou que o Departamento Nacional de Infraestrutura de Transportes  (DNIT) exigisse dos vencedores das licitações realizadas sob o RDC, quando escolhida a forma de contratação integrada, a apresentação, nos projetos básicos, das composições de custo unitário dos serviços que não constem no Sistema de Custos Referenciais de Obras  (Sicro) , para que fosse viável a análise do cronograma físico e dos critérios de aceitabilidade de preços de obra, bem como a retroalimentação do seu sistema de custos, em atenção ao disposto no art. 1º, § 1º, da Lei 12.462/2011.
É importante frisar que o citado artigo, em seu inciso II, tece como objetivo do RDC "promover a troca de experiências e tecnologias em busca da melhor relação entre custos e benefícios para o setor público".
Caso os orçamentos analíticos de custos dos projetos contratados pela Administração Pública continuassem a ser de domínio exclusivamente das empresas contratadas, não haveria como alcançar tal objetivo, tornando-se, assim, ineficaz à aplicação do novo regime de contratações, em especial, sob o regime de contratação integrada.
Reforça-se, ainda quanto ao objetivo para troca de experiências, que o art. 8º, § 2º, inciso III, do Decreto 7.581/2011, que regulamenta a Lei do RDC, estabeleceu a exigência para que o contratado conceda livre acesso aos seus documentos e registros contábeis, referentes ao objeto da licitação, para os servidores ou empregados do órgão ou entidade contratante e dos órgãos de controle interno e externo.
De igual modo, conforme estabelecido no Edital de Licitação 001/2019 - RDC Presencial, Anexo I - Termo de Referência, item 8.5.1 - Parâmetros e diretrizes técnicas de Projeto (TC Processo 028.874/20196, peça 20, p. 48) :
'Os projetos, em todas as suas etapas, devem obedecer às Normas Técnicas da ABNT, DNIT e recomendações da CONTRATANTE.
Deverão ser elaborados projetos no nível básico e executivo. O projeto básico deverá seguir as mesmas diretrizes e exigências do projeto executivo, diferenciando-se deste apenas pelo nível de detalhamento e apresentação gráfica, tal qual preconiza a Publicação IPR - 726 e IPR - 740.
 (...) 
b) Planilhas de Serviços:
Relacionar todos os serviços necessários à completa execução da obra.'
Conforme estabelecido no citado edital de licitação, não houve irregularidade na apresentação das propostas pelos licitantes por meio de planilhas orçamentárias na sua forma sintética  (Eventograma - Planilha Auxiliar) .
Contudo, o entendimento da SUCOP de que não caberia a exigência de orçamento analítico em obra licitada por meio do RDC-CI não se coaduna com o que a Lei do RDC estabeleceu. Isso porque o orçamento sintético é uma estimativa paramétrica baseada em um anteprojeto de engenharia para a realização da licitação enquanto o orçamento analítico é uma peça integrante do Projeto Básico que deve ser fornecida pela contratada para a sua aprovação pelo ente contratante.
Tal posicionamento sugere descompasso com as práticas empresariais, uma vez que o acompanhamento pari passu dos custos das obras reflete a necessidade de um orçamento detalhado, considerando, ainda, os valores materialmente relevantes do empreendimento.
No âmbito da auditoria junto à Companhia de Desenvolvimento Urbano do Estado da Bahia  (Conder) , o TCU prolatou o Acórdão 2331/2021-TCU-Plenário (TC Processo 009.014/20160, relator Ministro-Substituto Augusto Sherman Cavalcanti) dando ciência ao órgão estadual que:
'9.1.2. a não exigência, pelo órgão contratante, da apresentação do orçamento detalhado da obra, que deveria integrar o projeto básico como condição sine qua non para sua aprovação, inclusive no âmbito da contratação integrada regida pelo Regime Diferenciado de Contratação (RDC) , afronta o disposto no art. 2º, incisos IV e V, e parágrafo único, inciso VI, c/c. art. 9º, § 1º, todos da Lei 12.462/2011;
Esse entendimento firmado pelo Acórdão foi conhecido pela Caixa quando de sua prolação.'
Entende-se, nos termos dos artigos da lei do RDC e do decreto que a regulamenta, bem como do Acórdão 1167/2014-TCU-Plenário e 2.331/2021-TCU-Plenário, que o orçamento detalhado do custo global da obra, fundamentado em quantitativos de serviços e fornecimentos propriamente avaliados, faz parte do projeto básico do empreendimento e compõe item obrigatório a ser apresentado, juntamente com as pranchas e desenhos, por parte das empresas contratadas pela administração pública por meio do Regime Diferenciado de Contratação, inclusive na modalidade Contratação Integrada, como condição indispensável para aprovar o respectivo projeto básico apresentado.
III.2.2.	Conclusão
Frente ao exposto, entende-se que a lei não deixou margem para discricionariedade da administração pública quanto à exigência, ou não, de apresentação do orçamento detalhado do custo global da obra, fundamentado em quantitativos de serviços e fornecimentos propriamente avaliados, como interpretado pela SUCOP. Pelo contrário, esta Corte já julgou que a elaboração e o fornecimento dos orçamentos à administração constituem premissa básica para atingir os objetivos pretendidos pela lei do RDC, qual seja, a de promover a troca de experiências e tecnologias em busca da melhor relação entre custos e benefícios para o setor público.
Para tanto, retoma-se, como já expressado nos Acórdão 1167/2014-TCU-Plenário e 2.331/2021-TCU-Plenário, a necessidade de apresentação de fundamental documento, pertencente ao projeto básico, como forma de viabilizar a análise do cronograma físico e dos critérios de aceitabilidade de preços de obra, bem como a retroalimentação dos sistemas de custos, em atenção ao disposto no art. 1º, § 1º, da Lei 12.462/2011.
Conclui-se, portanto, nos termos dos citados artigos da lei do RDC e do decreto que a regulamenta, bem como dos citados acórdãos, que o orçamento detalhado do custo global da obra é item obrigatório a ser apresentado por parte das empresas contratadas pela administração pública, por meio do Regime Diferenciado de Contratação, inclusive na modalidade Contratação Integrada, como condição essencial para aprovar o respectivo projeto básico apresentado.
Desta forma, cabe dar ciência à SUCOP, ao MDR e à Caixa acerca da irregularidade na ausência de exigência de apresentação do orçamento detalhado da obra no edital de licitação como condição necessária para sua aprovação, inclusive no âmbito do RDC/CI, para que previnam a ocorrência de outras semelhantes e a SUCOP adeque os seus próximos certames às exigências legais.
Análise dos comentários dos gestores 
Nos termos do art. 14, da ResoluçãoTCU 315/2020, o relatório preliminar da auditoria foi encaminhado à SMDRU/MDR para colher suas manifestações sobre a proposta de determinação, solicitando informações quanto às consequências práticas da implementação das medidas aventadas e eventuais alternativas.
A pasta ministerial apresentou a sua manifestação por meio do Ofício 445/2022/GAB SMDRU-MDR (peça 78) , fazendo menção às informações apresentadas na Nota Informativa 101, exarada pela Coordenação-Geral de Monitoramento de Empreendimentos (peça 80) e em documentos complementares.
Quanto à ausência de recursos orçamentários da União para a execução das obras do Trecho 2 do BRT, a secretaria informa que emitiu resposta negativa a novo pedido de emissão de AIO realizado pela Prefeitura Municipal de Salvador e que, em decorrência dessa negativa, também houve questionamento da prefeitura quanto à possibilidade de antecipação de recursos próprios para a execução das obras do BRT Lapa-Iguatemi, com posterior reembolso do MDR. O MDR emitira ofício em resposta à prefeitura (peça 79) informando da impossibilidade da execução do contrato dessa forma, em virtude de não haver disposição normativa para tanto, em decorrência do Princípio da Legalidade, ao qual o agente público é adstrito. Ademais, a expedição da Síntese de Projeto Aprovado (SPA) e da consequente Autorização de Início do Objeto (AIO) estaria vinculada à previsão e à comprovação orçamentária (peça 78, p. 1-2) .
Em decorrência desse cenário, foi recomendado à Prefeitura de Salvador avaliar a possibilidade de realização de uma reprogramação em que haja efetiva redução dos valores de repasse de OGU e o consequente aumento da contrapartida do Termo de Compromisso vigente para a implantação das etapas subsequentes do BRT Lapa-Iguatemi, em razão do atual cenário por que passa o Poder Executivo Federal, de restrições orçamentárias e sem previsão de suplementação orçamentária suficiente para emissão de AIO para as demais etapas do contrato, assim como para continuidade dos demais empreendimentos em execução da carteira de Mobilidade Urbana da Secretaria Nacional (peça 78, p. 2) .
A secretaria se manifestou também a respeito das tratativas de suplementação orçamentária para a Ação 00T3. Informou que o Departamento de Projetos de Mobilidade e Serviços Urbanos (Demob) realizou interlocução junto à Secretaria Executiva, e esta junto ao Ministério da Economia, em virtude do déficit dos valores empenhados para as ações de mobilidade urbana. Foi apresentada a necessidade orçamentária vigente na ordem de R$ 750 milhões referente à carteira de mobilidade urbana gerida pelo departamento que não foi contemplada nas dotações constantes da Lei Orçamentária Anual - LOA 2022 (Lei 14.303, de 21/1/22) .
Uma vez compiladas as manifestações técnicas de todas as áreas do MDR, a Secretaria Executiva expediu ofício às secretarias executivas do Ministério da Economia e da Casa Civil da Presidência da República identificando os impactos que o orçamento insuficiente causará na execução das diversas políticas estruturantes geridas pelo ministério, colocando-as em sério risco (peça 81) . Entre os impactos potenciais listados, estão a paralisação de diversas obras de mobilidade urbana pelo país e a inexecução da Política Nacional de Mobilidade Urbana, instituída pela Lei 12.587/2012 (peça 78, p. 2) .
Diante dos esforços apresentados pela SMDRU/MDR para o cumprimento das metas previstas no âmbito de seus programas e ações, a secretaria entende ter superado o encaminhamento proposto na auditoria, uma vez que foi dado conhecimento aos órgãos da administração pública responsáveis sobre as necessidades orçamentárias do MDR e sobre os respectivos impactos nas execuções e entregas das diversas políticas estruturantes da pasta, onde se inclui a realização dos projetos e das obras do BRT de Salvador/SA (peça 78, p. 2-3) .
Quanto ao achado de ausência de orçamento detalhado do custo global da obra, inicialmente a SMDRU/MDR apresenta em sua manifestação que o dever de realizar análise e promover a aprovação da documentação técnica e o acompanhamento operacional das obras de mobilidade urbana pertence à Caixa Econômica Federal, decorrente da sua condição de Mandatária, conforme previsão do Manual de Instruções para Contratação e Execução dos Programas e Ações do Ministério do Desenvolvimento Regional dos Projetos inseridos no Programa de Aceleração do Crescimento - MICE-PAC.
A Caixa, por sua vez, informou que a orçamentação da operação de repasse seguiu a previsão da Lei 12.462/2011 para o Regime de Contratação Integrada, com o orçamento tendo sido confeccionado de modo paramétrico, sem previsão de apresentação de detalhamento de custos unitários e serviços para a orçamentação em nível de anteprojeto e para a licitação. E acrescentou que não há previsão normativa de apresentação de orçamento de custos unitários à Caixa após a confecção e a apresentação do Projeto Básico, de responsabilidade do Consórcio vencedor do processo licitatório. Concluiu que o orçamento completo seria algo relevante para o município realizar o adequado acompanhamento do empreendimento e para verificar a adequabilidade do orçamento paramétrico realizado (peça 80, p. 2-3) .
Conclui-se diante das manifestações apresentadas pela SMDRU/MDR que a pasta vem buscando formas de repactuar o Termo de Compromisso 439.852-54/2014, firmado junto à Prefeitura Municipal de Salvador, com o objetivo de adequar as fontes orçamentárias previstas para a execução do BRT de Salvador, de modo a alcançar a continuidade do empreendimento, buscando dessa forma a compatibilização com as disponibilidades orçamentárias atuais da pasta. Da mesma forma, apresentou diligências realizadas junto ao Ministério da Economia e à Casa Civil da Presidência da República com o objetivo de suplementar o orçamento disponível atualmente para a Ação 00T3, que contempla a execução da sua carteira de empreendimentos de mobilidade urbana.
No entanto, como até este momento não foram apresentadas respostas e conclusões para a proposta de repactuação feita à Prefeitura de Salvador e para a solicitação de suplementação orçamentária feita ao Ministério da Economia, propõe-se determinar ao MDR que apresente as respostas e as conclusões para esses pleitos no prazo de noventa dias, para que seja apresentada uma potencial definição para as formas em que o empreendimento do BRT de Salvador e outros da carteira da SMDRU poderão ter continuidade e entregar os resultados pretendidos.
Quanto ao achado da ausência de orçamento detalhado para o projeto básico do empreendimento, de fato se verifica que o responsável por demandá-lo e acompanhá-lo é o ente subnacional contratante, especialmente neste caso de regime de contratação integrada, do RDC. Não obstante, a ciência do achado tem o seu envio proposto para todos os jurisdicionados envolvidos em decorrência da necessidade de as instituições federais também se cientificarem e orientarem aos entes subnacionais da importância da apresentação do orçamento detalhado do empreendimento, fundamentado em quantitativos de serviços e fornecimentos propriamente avaliados, mesmo para os empreendimentos contratados pelo regime de RDC/CI, de forma a viabilizar a análise do cronograma físico e dos critérios de aceitabilidade de preços de obra, bem como a retroalimentação dos sistemas de custos e a avaliação das tecnologias empregadas.
Conclusão 
A presente auditoria integra o Fiscobras 2022 e foi realizada entre 3/11/2021 e 18/3/2022 com o objetivo de examinar a conformidade e a economicidade dos atos relacionados à realização das obras para instalação do segundo trecho do corredor exclusivo de ônibus, que se estende entre as estações do metrô Lapa e Iguatemi, na modalidade BRT (Bus Rapid Transit) , em Salvador, no estado da Bahia.
A partir da realização dos procedimentos de auditoria, a questão desenvolvida a respeito da adequação da previsão orçamentária para a execução da obra (Questão 1) , especificamente o procedimento de verificação se a previsão orçamentária do exercício financeiro corrente coincidia com as despesas previstas no cronograma físico-financeiro indicado pela instituição licitante para o respectivo período, resultou na constatação de que o empreendimento do Trecho 2 do BRT Lapa-LIP de Salvador não está tendo a sua execução conforme o previsto e acordado no termo de compromisso formalizado e no respectivo plano de trabalho.
Essa irregularidade afronta o art. 37, caput, da Constituição Federal e os artigos 1º, caput, 3º, inc. V e VI, e 4º, caput, todos da Lei 11.578/2007, principalmente em decorrência da indisponibilidade orçamentária e financeira por parte da União, que está significativamente aquém dos compromissos da carteira vigente do Programa Mobilidade Urbana e Trânsito (2219) .
Essa situação tem levado a SMDRU/MDR a limitar a homologação de SPA e a posterior emissão de AIO para a etapa principal de execução das obras do empreendimento e está gerando significativos atrasos para o corredor estruturante da cidade de Salvador, comprometendo os resultados acordados para o empreendimento, sua eficácia, além dos resultados do PAC OGU Mobilidade  (item 42) .
Além de prejudicar a população de Salvador, em especial por se tratar de corredor estruturante e central para a mobilidade da cidade, essa carência orçamentária e o atraso na execução traz sérios riscos de paralisação das obras e até de problemas contratuais para o empreendimento, em virtude das frequentes mudanças que ocorrem atualmente nos cenários nacional e internacional, com impactos em preços, disponibilidade de insumos etc.
Face a essa deficiência orçamentária, a SMDRU/MDR foi instada a se manifestar sobre o achado e os encaminhamentos propostos e apresentou tratativas iniciadas junto à Prefeitura de Salvador com a sugestão de repactuar a SPA do empreendimento com o objetivo de reduzir a participação federal no contrato e aumentar a contrapartida municipal, para que assim a maior parcela do empreendimento tenha cobertura orçamentária e possa ter a SPA homologada e a AIO emitida. A pasta também apresentou a solicitação realizada às Secretarias Executivas do Ministério da Economia e da Casa Civil da Presidência da República para suplementação orçamentária dos seus principais programas e ações com atual deficiência orçamentária, apresentando a necessidade de reforço da ordem de R$ 750 milhões em 2022 para arcar com os compromissos da carteira da Ação 00T3 - Apoio a Sistemas de Transporte Público Coletivo Urbano. No entanto, a Secretaria Nacional informou ainda não ter tido respostas para essas tratativas.
Posto o cenário, cabe determinar ao Ministério do Desenvolvimento Regional que apresente ao TCU em 90 dias as respostas obtidas para as tratativas iniciadas junto à Prefeitura de Salvador e as eventuais repactuações realizadas, assim como as respostas e o andamento das solicitações de suplementação orçamentária ao Ministério da Economia, de forma a poder arcar com os compromissos formalizados.
Em virtude das suas competências previstas no Decreto n. 10.591, de 24/12/2020, no sentido de promover a interlocução dos autores de emendas impositivas da LOA com os órgãos executores e centrais do sistema de orçamento e administração financeira, é importante também dar ciência à Secretaria Especial de Relações Institucionais da Secretaria de Governo da Presidência da República, à Comissão Mista de Orçamento do Congresso Nacional e ao Ministério da Economia a respeito dos eminentes riscos relacionados ao Trecho 2 do BRT de Salvador, com o objetivo de evitar que empreendimento estruturante da cidade entre em ritmo lento ou seja paralisado em decorrência da imprevisibilidade do OGU e da ausência de previsão orçamentária por parte da União.
O questionamento sobre se o orçamento da obra se encontrava devidamente detalhado (em planilha de quantitativos e preços unitários) e acompanhado das composições de todos os custos unitários de seus serviços (Questão 4) resultou na constatação de que o orçamento do projeto básico do empreendimento está incompleto, sem as respectivas Composições de Preços Unitários (CPU) dos serviços (item 70) .
Tal ausência, mesmo considerando o regime de contratação por meio do RDC/CI, se mostra incompatível com o que a Lei do RDC determina, assim como o entendimento que tem sido firmado por esta Corte de Contas, em especial por meio dos Acórdão 1167/2014-TCU-Plenário (relator: Ministro José Múcio Monteiro) e 2.331/2021TCUPlenário (relator: MinistroSubstituto Augusto Sherman Cavalcanti) .
Desta forma, cabe dar ciência à SUCOP, ao MDR e à Caixa acerca da irregularidade na ausência de exigência de apresentação do orçamento detalhado da obra no edital de licitação como condição necessária para sua aprovação, inclusive no âmbito do RDC/CI, para que previnam a ocorrência de outras semelhantes e a SUCOP adeque os seus próximos certames às exigências legais.
Para os questionamentos sobre se a execução do termo de compromisso e a formalização dos seus aditivos foram adequadas (Questão 2) e se havia projeto básico/executivo adequado para a execução da obra (Questão 3) , não foram identificados achados de auditoria.
Proposta de encaminhamento
Ante todo o exposto, submetem-se os autos à consideração superior, propondo:
1.1. Com fundamento no art. 43, inc. I, da Lei 8.443/1992, c/c o art. 250, inc. II, do Regimento Interno do TCU e o art. 7º, § 3º, inc. II, da Resolução-TCU 315/2020, determinar ao Ministério do Desenvolvimento Regional que apresente ao TCU em 90 dias as respostas para as tratativas iniciadas junto à Prefeitura Municipal de Salvador e as eventuais repactuações realizadas, assim como as respostas e o andamento das solicitações de suplementação orçamentária ao Ministério da Economia, para tratamento da incompatibilidade de recursos orçamentários disponíveis na Ação 00T3 com os compromissos assumidos na carteira vigente de empreendimentos de Transporte Coletivo Urbano e no Trecho 2 do BRT de Salvador, o que está em desacordo com o art. 37, caput, da Constituição Federal e com os artigos 1º, caput, 3º, inc. V e VI, e 4º, caput, todos da Lei 11.578/2007;
1.2. Com fundamento no art. 9º, inc. II, da Resolução-TCU 315/2020, dar ciência à Comissão Mista de Orçamento do Congresso Nacional, ao Ministério da Economia e à Secretaria Especial de Relações Institucionais da Secretaria de Governo da Presidência da República, a respeito dos eminentes riscos relacionados à ausência de recursos orçamentários na Ação 00T3 compatíveis com os compromissos firmados pela União na carteira vigente de empreendimentos de Transporte Coletivo Urbano e no Trecho 2 do BRT de Salvador, o que está em desacordo com o art. 37, caput, da Constituição Federal e com os artigos 1º, caput, 3º, inc. V e VI, e 4º, caput, todos da Lei 11.578/2007, com o objetivo de evitar que empreendimento estruturante da cidade entre em ritmo lento ou seja paralisado em decorrência da ausência de previsão orçamentária por parte da União;
1.3. Com fundamento no art. 9º, inc. I, da Resolução-TCU 315/2020, dar ciência ao Ministério de Desenvolvimento Regional (MDR) , à Caixa Econômica Federal (Caixa) e à Superintendência de Obras Públicas (SUCOP) de que a ausência no edital de exigência de apresentação do orçamento detalhado da obra, integrante do projeto básico, como condição necessária para sua aprovação, inclusive no âmbito do regime de contratação integrada regida pelo Regime Diferenciado de Contratação (RDC) , afronta o disposto no art. 2º, incisos IV e V, e parágrafo único, inciso VI, c/c art. 9º, § 1º, todos da Lei 12.462/2011, com vistas à adoção de providências internas que previnam a ocorrência de outras semelhantes."
É o relatório.

André Yokomizo Aceiro (OAB/DF 17.753, OAB/SP 175.337), Fabiana Calvino Marques Pereira (OAB/DF 16.226) e outros, representando a Caixa Econômica Federal.

Não atuou.

AUDITORIA DE CONFORMIDADE. FISCOBRAS 2022. REGIME DE CONTRATAÇÃO INTEGRADA REGIDA PELO RDC. AUSÊNCIA NO EDITAL DE EXIGÊNCIA DE APRESENTAÇÃO DO ORÇAMENTO DETALHADO DA OBRA, INTEGRANTE DO PROJETO BÁSICO, COMO CONDIÇÃO NECESSÁRIA PARA SUA APROVAÇÃO. CIÊNCIA. ARQUIVAMENTO.

RELATÓRIO DE AUDITORIA (RA)

Unidade de Auditoria Especializada em Infraestrutura Urbana e Hídrica (AudUrbana).

Cuidam os autos de auditoria que teve por objetivo examinar a conformidade e a economicidade dos atos relacionados à realização das obras para instalação do segundo trecho do corredor exclusivo de ônibus entre as estações de metrô Lapa e Iguatemi, na modalidade BRT (Bus Rapid Transit) , em Salvador, no estado da Bahia, no âmbito do Fiscobras 2022, no período compreendido entre 3/11/2021 e 18/3/2022.
A Região Metropolitana daquela capital enfrenta diversos desafios relacionados à sua estruturação como cidade de grande escala, incluindo a mobilidade urbana, que é elemento essencial para a qualidade de vida dos cidadãos e o progresso urbano. O projeto intitulado Corredores de Transporte Público Integrado, elaborado conforme a Rede Integrada de Transporte (RIT) , constitui parte do projeto dos Corredores Progressivos de Transporte de Salvador. Seu objetivo é realizar série de ações no sistema viário da cidade para instalar a infraestrutura necessária a sistema de transporte coletivo mais eficaz e confortável, melhorar o tráfego de carros e outros veículos motorizados e, consequentemente, aprimorar as condições de acessibilidade para pedestres.
O rápido crescimento e a densificação da área compreendida pelas avenidas Garibaldi, Antônio Carlos Magalhães e Juracy Magalhães, juntamente com o aumento do tráfego veicular registrado anualmente, prejudicam a mobilidade nessas vias principais. Essas áreas, juntamente com a região da Av. Vasco da Gama e a conexão com a Estação da Lapa, formam importante eixo de mobilidade para a cidade, que demanda maior integração com o sistema metroviário. Por essa razão, o corredor viário Lapa - LIP (Ligação Iguatemi-Paralela) foi priorizado para receber as intervenções do BRT, modalidade que está sendo implantada em diversas cidades brasileiras.
Diante da relevância dos recursos aplicados e da importância socioeconômica do empreendimento, o Acórdão 2481/2021-TCU-Plenário autorizou a realização da auditoria no então Ministério do Desenvolvimento Regional, na Caixa Econômica Federal e no Município de Salvador/BA. No início deste ano, ou seja, após a conclusão do relatório de fiscalização, houve a recriação do Ministério das Cidades, que passou a ser a pasta responsável pelas políticas de mobilidade urbana. No âmbito do novo ministério, a Secretaria Nacional de Mobilidade Urbana (Semob) assumiu as competências relacionadas ao tema e antes desempenhadas pela extinta Secretaria Nacional de Mobilidade e Desenvolvimento Regional e Urbano (SMDRU/MDR) .
O Trecho 2 do corredor exclusivo de ônibus entre as estações de metrô Lapa e Iguatemi, objeto da fiscalização, faz parte do Termo de Compromisso 439.825-54, assinado em 31/7/2017. O trecho possui 5,5 km de extensão e visa a integrar aquelas estações, complementando o Trecho 1 do BRT; o sistema BRT tem capacidade para 35.000 passageiros/hora/sentido e objetiva integrar-se às linhas de ônibus convencionais e metrô.
As intervenções previstas no Edital de Licitação RDC 01/2019-SUCOP, pelo qual foram licitadas os projetos e obras, incluem melhorias nas avenidas e estações, construção de viadutos, passarelas, ciclovias e áreas de lazer. O projeto foi concebido para aproveitar as áreas ocupadas pelo sistema viário existente, com pouca necessidade de desapropriação ou remanejamento de populações. A funcionalidade das obras do Trecho 2 está diretamente relacionada às do Trecho 1, e o descompasso entre os ritmos das obras pode comprometer os resultados do programa.
O referido edital já foi objeto de outra fiscalização do TCU, conduzida nos autos do TC Processo 028.874/2019-6 e que levou este Tribunal a exarar o Acórdão 1197/2020-TCU-Plenário, rel. Min. Bruno Dantas. Por meio daquela auditoria, executada no âmbito do Fiscobras 2019, foram identificadas impropriedades no instrumento convocatório e na minuta de contrato, como critérios de julgamento subjetivos, condições rigorosas na proposta técnica, uso inadequado de índices de reajustamento, entre outras. Também foram encontrados indícios de sobrepreço no orçamento e deficiências no anteprojeto. Após a oitiva do Município de Salvador, as impropriedades foram comunicadas, e algumas questões, como o sobrepreço e o índice de reajuste, foram ajustadas no contrato firmado.
O edital de licitação para elaboração de projetos e execução das obras foi publicado em 7/8/2019, com valor estimado de R$ 311.665.469,63. O Consórcio Engetec/PCE venceu a licitação e firmou o Contrato 017/2020 em 24/6/2020 pelo montante total de R$ 203.700.049,00. Além disso, foi assinado o Contrato 006/2020 em 24/4/2020, no valor de R$ 11.535.403,61, para serviços de assessoria, gerenciamento e apoio técnico. 
À época da elaboração do relatório de fiscalização, o projeto básico estava sendo produzido em etapas, e as obras de um dos segmentos do Trecho 2 já haviam começado com recursos da contrapartida, que totaliza R$ 79.109.791,52. Estavam pendentes para o início das obras dos outros dois segmentos que compõem o Trecho 2 a emissão pela Caixa da Síntese do Projeto Aprovado (SPA) , sua homologação e a concessão da Autorização de Início de Objeto (AIO) para o trecho principal das obras por parte do ministério.
A execução dos trabalhos de fiscalização levou à identificação de dois achados: ausência de recursos orçamentários da União para a execução da obra ao longo da vigência do termo de compromisso e ausência de orçamento detalhado e das composições de custos unitários dos serviços.
I
Em relação ao primeiro, constatou-se que a execução do empreendimento do Trecho 2 do BRT Lapa-LIP de Salvador está aquém do pactuado no termo de compromisso formalizado e no respectivo plano de trabalho. O atraso decorreu, principalmente, da indisponibilidade orçamentária e financeira por parte da União. 
Tal conjuntura levou a então SMDRU/MDR a postergar a homologação de Sínteses de Projeto Aprovado (SPA) e a subsequente emissão de Autorizações de Início de Objeto (AIO) para a etapa principal de execução das obras do empreendimento. Isso resultou em atrasos significativos para o corredor estruturante da cidade de Salvador, comprometendo os objetivos estabelecidos para o projeto, sua eficácia e os resultados do PAC OGU Mobilidade. 
De acordo com a unidade técnica, a situação encontrada representa infringência ao art. 37, caput, da Constituição Federal e aos artigos 1º, caput, 3º, incisos V e VI, e 4º, caput, todos da Lei 11.578/2007, haja vista o descumprimento do Termo de Compromisso 439.825-54, firmado entre a União e o Município de Salvador, e do respectivo plano de trabalho.
A persistência dessa restrição orçamentária enseja, de acordo com a unidade instrutora, consideráveis riscos de retardamento ainda mais expressivos para o empreendimento. Haveria, inclusive, o perigo de paralisação e até mesmo rescisão do contrato em face dos consideráveis cenários de imprevisibilidade e majorações de preço aos quais os serviços podem estar sujeitos ao longo do tempo, mormente nos contextos de incerteza que têm sido observados nos últimos anos. Tal conjuntura pode vir a exacerbar o cenário exposto na auditoria operacional que promoveu diagnóstico acerca das obras paralisadas no País e que culminou no Acórdão 1079/2019-TCU-Plenário, sob a relatoria do Ministro Vital do Rêgo.
De acordo com o relatório de fiscalização, a pasta ministerial vinha buscando maneiras de repactuar o Termo de Compromisso 439.825-54 a fim de ajustar as fontes de financiamento previstas para a implementação do BRT de Salvador e garantir a continuidade do projeto, levando em consideração as limitações orçamentárias da pasta. Além disso, a SMDRU/MDR realizou esforços junto ao então Ministério da Economia e à Casa Civil da Presidência da República para obter recursos adicionais para a Ação 00T3. 
Diante da falta de informações resultantes dessas tratativas, conduzidas pelo ministério, a unidade técnica propõe, ao final, determinar que o órgão apresente ao TCU as respostas e as conclusões das tratativas. Propõe, adicionalmente, que seja dada ciência a diversos órgãos acerca dos riscos derivados da ausência de recursos orçamentários para o adequado avanço das obras do BRT de Salvador.
No relatório, a equipe consignou relevantes preocupações e riscos associados ao descompasso entre a execução do Trecho 2 do BRT de Salvador e as condições pactuadas no Termo de Compromisso 439.825-54, devido à situação encontrada durante a fiscalização. Contudo, após a conclusão dos trabalhos no âmbito da unidade técnica, houve significativa mudança no quadro observado. 
De acordo com o termo de compromisso firmado, a União comprometeu-se a repassar R$ 130.373.474,76. Desse montante, a equipe constatou que a União havia empenhado aproximadamente R$ 3 milhões, o que corresponde a 2,3% do previsto. No entanto, em 30/12/2022, foram empenhados mais R$ 100 milhões (peça 97, p. 2) , alcançando o percentual de 79% do total pactuado.
Outra expressiva alteração na situação orçamentária diz respeito aos valores alocados na LOA para a Ação 00T3 (antiga Ação 10SS) . Enquanto nas LOAs de 2021 e 2022 as dotações para a ação correspondiam, respectivamente, a R$ 114 milhões e R$ 77 milhões, a lei orçamentária de 2023 traz o valor de aproximadamente R$ 569 milhões, o que corresponde ao quíntuplo do maior valor alocado nos dois anos anteriores. 
Portanto, em razão das recentes e significativas mudanças na conjuntura orçamentária atinente ao BRT de Salvador e do disposto no art. 16, parágrafo único, inciso II, da Resolução-TCU 315/2020, deixo de acolher as propostas de encaminhamento formuladas pela AudUrbana em relação a esse achado. Ademais, a despeito do habitual zelo da unidade técnica, a proposta de determinação para a apresentação de informações e respostas ao TCU não é compatível com os requisitos estabelecidos pelo art. 4º da referida Resolução-TCU 315/2020, tampouco se enquadra nas exceções previstas no art. 7º, § 3º, da norma.
II
Em relação ao segundo achado, a equipe de fiscalização verificou que o projeto básico das etapas do empreendimento não foi acompanhado do orçamento detalhado da obra, contrariando o disposto no art. 2º, inciso IV e parágrafo único, inciso VI, c/c o art. 9º, § 1º, da Lei 12.462/2011. 
Durante a auditoria, foi solicitada a planilha orçamentária do contrato, mas a Superintendência de Obras Públicas de Salvador apresentou apenas um orçamento sintético. A autarquia municipal argumentou que, de acordo com o Regime Diferenciado de Contratações Públicas, na modalidade Contratação Integrada, não é necessário apresentar um orçamento detalhado.
A Lei do RDC, entretanto, estabelece que a apresentação do orçamento detalhado é obrigação do contratado, vez que constitui parte indissociável do projeto básico, devendo o órgão contratante exigir sua apresentação quando da elaboração dos projetos básicos do empreendimento, em seus editais de licitação abarcados pelo Regime Diferenciado de Contratação, inclusive na modalidade contratação integrada. Nessa linha, destaco os Acórdãos de Plenário 2.331/2021, rel. Ministro-Substituto Augusto Sherman, 2.433/2016 e 2.123/2017, Rel. Ministro Benjamin Zymler.
Ressalte-se que não houve irregularidade na apresentação das propostas pelos licitantes por meio de planilhas orçamentárias na sua forma sintética, pois o edital de licitação não exigiu a apresentação do orçamento detalhado.
Acompanho, portanto, a proposta de encaminhamento formulada pela AudUrbana quanto ao segundo achado, ressalvando que a ciência deve ser dirigida ao responsável pela elaboração do edital de licitação, em sintonia com o art. 9º, inciso I, da Resolução-TCU 315/2020.
	Ante o exposto, VOTO no sentido de que o Tribunal adote a minuta de acórdão que submeto à deliberação deste Colegiado.
TCU, Sala das Sessões, em 10 de maio de 2023.
Ministro JHONATAN DE JESUS 
Relator